臺灣高等法院臺南分院民事判決　九十二年度上字第六○號　　Ｋ
　　　上　訴　人　台灣土地銀行股份有限公司
　　　法定代理人　甲　○　○
　　　訴訟代理人　乙　○　○
　　　　　　　　　丙　○　○
　　　被上　訴人　丁　○　○
　　　訴訟代理人　施　秉　慧　　律師
右當事人間請求給付借款事件，上訴人對於中華民國九十二年二月十八日臺灣雲林地
方法院第一審判決（九十一年度訴字第一八號）提起上訴，本院於九十二年十二月二
十三日言詞辯論終結，判決如左：
      主      文
上訴駁回。
第二審訴訟費用由上訴人負擔。
      事      實
甲、上訴人方面：
  一、聲明：求為判決：
（一）原判決廢棄。
（二）被上訴人應給付上訴人新台幣（下同）二百五十萬元，及自民國（下同）九十
      年六月二十二日起至清償日止，按月給付依機動利率計算之利息；並自九十年
      八月二十一日起至清償日止，逾期在六個月以內按上開利率百分之十，逾期在
      六個月以上按上開利率百分之二十計算之違約金。
  二、陳述：除與原判決記載相同者，予以引用外，補稱：
（一）上訴人對於：(1)被上訴人所有坐落雲林縣莿桐鄉○○○段第一一二八號田地，
      於八十八年十二月十八日設定最高限額二百四十萬元之抵押權予上訴人，嗣又
      於八十九年九月六日辦理該筆抵押權設定金額之變更為三百萬元。(2)系爭最高
      限額抵押權之設定及變更事宜，均經由被上訴人之子鍾權毅委由代書張潭墻辦
      理。(3)被上訴人於八十八年十二月二十四日借款二百萬元，嗣於八十九年九月
      二十日再辦理二百五十萬元之借新還舊等事實均不爭執。
（二）上訴人在承作授信案件時，由借款人在借據上簽名蓋章，均有踐行對保之程序
      ，並由上訴人所屬經辦放款人員核對身分證正本係本人無誤後，始由核對人簽
      章證明並影印其身分證附卷存查。系爭借款於八十八年十二月二十四日向上訴
      人初貸二百萬時，係由上訴人所屬職員李雲端（被上訴人誤以為已離職）對保
      ；嗣於八十九年九月二十日辦理借新還舊時，則係由上訴人所屬職員曾憲群對
      保；渠等二人均至  鈞院具結作證，並當庭確認昔日對保之人即係當庭之被上
      訴人，係被上訴人本人至上訴人斗六分行並在系爭借據上簽章。另上訴人就系
      爭借貸款項已據借據第六條特約條款規定，依被上訴人之指示於八十九年九月
      二十日將借款金額沖還中期農業放款即第三四○二─二九九一之一帳戶之本金
      及利息（共二百零一萬二千九百四十五元）後，將餘款（即四十八萬七千零五
      十五元）轉入被上訴人本人在上訴人斗六分行所開立之活期儲蓄存款帳戶內，
      足證系爭消費借貸契約業已成立生效無訛。
（三）又稱消費借貸者，謂當事人一方移轉金錢或其他代替物之所有權於他方，而約
      定他方以種類、品質、數量相同之物返還之契約；民法第四百七十四條定有明
      文。本件業經證人曾憲群在原審證述系爭借據係被上訴人本人親簽無誤，且上
      訴人對保時留存之身分證影本，經原審當庭勘驗結果，與被上訴人所提出之身
      分證正本相符，而上訴人對此亦不爭執，有原審九十一年三月七日言詞辯論筆
      錄可證；同時被上訴人之身分證正本從未遺失，系爭借款亦如數撥付被上訴人
      之帳戶，已如上述；則本件消費借貸契約，依上開規定，業已成立生效。被上
      訴人辯稱：因身分證上之照片係十七年前之舊照片，受對保之人並非其本人云
      云，與事實不符，實無可採。
（四）契約書之作成，本不由當事人本人自書為必要，其上簽名更得以蓋章代之（最
      高法院六十九年度台上字第二○○二號、七十二年度台上字第三四二五號、七
      十七年度台上字第一七六號、七十九年度台上字第二四○八號判決參照）。又
      縱本人未親自簽名蓋章，但若其簽章不違背本人之意思或有表見代理之情事，
      消費借貸關係仍有效成立。本件被上訴人空言否認授權其子鍾權毅或其他人辦
      理本件借款事宜，而鍾權毅亦避不到庭，被上訴人甚至更進而推論，認其之身
      分證及土地所有權狀係遭鍾權毅所盜用，因鍾權毅愧咎而無法面對家人，逕將
      全部責任推給鍾權毅，企圖免除債務之清償責任，顯係卸責之詞，並無可採。
      且若事實確係如被上訴人所言，則鍾權毅已構成使公務員登載不實、偽造印章
      印文及署押、詐欺及竊盜等罪名，惟不僅遲未見被上訴人對鍾權毅提出告訴，
      亦未見原審將鍾權毅移送檢方偵辦；足證被上訴人確有授權之事實。原審逕以
      推論之詞認定消費借貸不成立，顯與事實不符。
（五）被上訴人設定最高限額抵押權予上訴人，須被上訴人之土地所有權狀正本、身
      分證正本、印章等，並由被上訴人與上訴人雙方訂定抵押權設定契約書，始得
      向地政事務所申請辦理抵押權設定登記。被上訴人既自認土地所有權狀、身分
      證未曾遺失，則被上訴人前揭辦理抵押權設定登記之權利及身分證明文件當均
      係真正，而印章依內政部八十一年十一月十日台（八一）內地字第八一八九五
      ○三號函釋規定，自八十二年七月一日起，申請抵押權設定登記或抵押權內容
      變更登記之權利人為金融機構，義務人為自然人者，得免附義務人之印鑑證明
      。本件系爭抵押權係八十八年間始設定，故不必以印鑑章為之甚明。則依民法
      第三條第二項之規定，蓋章與簽名既生同等效力，被上訴人自應負消費借貸契
      約之責任。被上訴人辯稱：土地所有權狀、身分證可能係遭人盜用，印章亦係
      遭偽刻云云；純屬推測之詞，亦與事實不符。
（六）系爭借款自八十八年十二月二十四日初貸二百萬元起，被上訴人均按期繳納應
      還之本息，至八十九年九月二十日再借新還舊後，仍繼續繳納貸款本息；嗣遲
      至九十年六月二十二日起始未如期繳納，亦即按期繳納期間一年半。又本件貸
      款逾期後，上訴人亦曾電催、函催及面催被上訴人，被上訴人辯稱：其對本件
      借款毫無所悉，顯與經驗法則有違。另被上訴人辯稱：教育程度不高，不太識
      字，又「從事農耕，證件都放於家中」等語，惟依農村之生活習慣，被上訴人
      平時對外之接洽、重要事項或文件之交辦等，一般均係委由子女處理，而鍾權
      毅又係與被上訴人同財共居之親生兒子，被上訴人有關貸款事宜，委由其子鍾
      權毅辦理是很自然的事。徵之證人即代書張潭墻在  鈞院證稱：「（他有沒有
      問他為何要這樣子做？）有，他說他的爸爸叫他先拿來辦（設定抵押權），辦
      好再向銀行貸款」、「（借款時是說他要借或是他的父親要借？）說他父親要
      借」、「（拿去事務所土地權狀是正本或是影本？）是原本，去辦理時所拿不
      是土地原本的不會接受辦理的」、「（身分證也是拿原本嗎？）正本」等語；
      又系爭貸款之繳息金額雖來自廖仁偉、廖文章之匯款，且據被上訴人稱渠等二
      人係鍾權毅之朋友，與被上訴人無關；惟被上訴人既委由其子鍾權毅辦理系爭
      借款，則資金之運用及借款本息之繳納，自亦由其子全權處理，且均由被上訴
      人之存款帳戶扣繳，自不得以資金來源論斷消費借貸契約之是否成立。被上訴
      人倒果為因，顯係為脫免清償借款之責任，實不足採。
（七）再鑑定僅為一種調查證據之方法，鑑定書並非證物，鑑定意見是否可採，仍應
      由法院調查後依自由心證判斷事實之真偽。按憲兵學校鑑定結果認系爭借據與
      被上訴人當庭之簽名筆跡縱有不同，惟因供鑑定比對之筆跡係被上訴人當庭書
      寫，而每個人之筆跡均會隨時間、地點及心情之不同而有所差異，甚至經刻意
      改變；故上開鑑定結果不得作為判決之唯一依據。至法務部調查局鑑定通知書
      送鑑資料及分類四，將上訴人所提出被上訴人取款憑條上之簽名與當庭書寫簽
      名及西螺鎮農會設定契約書、借據及授信約定書原本歸為丁類、並據以鑑定出
      甲１類（上訴人借據上被上訴人之簽名）、乙類（上訴人約定書上被上訴人之
      簽名）簽名字跡均與丁類簽名字跡筆劃特徵不同之結果。則其供比對之字跡係
      將被上訴人之取款憑條上之簽名（待鑑筆跡）與被上訴人自認之簽名歸為同一
      類，則「需鑑筆跡」與「無爭議筆跡」已混淆，該鑑定結果顯已不足採。退萬
      步言，該鑑定通知書竟將同一人簽名之筆劃特徵鑑定出不同之結果，足證被上
      訴人筆劃特徵之多樣性，連專業鑑定機關均無法正確鑑識出來。益證因被上訴
      人之教育程度不高，少有機會握筆寫字，則其筆劃特徵顯現出多樣性，故該鑑
      定結果之不可採自明。
（八）按由自己之行為表示以代理權授與他人，或知他人表示為其代理人而不為反對
      之表示者，對於第三人應負授權人之責任；民法第一百六十九條定有明文。又
      上開表見代理之規定，係為保護第三人而設，本人如有使第三人信以為其有以
      代理權授與他人之行為，而與該他人交易，即應使本人負授權人責任，而此項
      所謂表見代理者，原係指代理人雖無代理權，而有可使人信其有代理權之情形
      而言；最高法院七十年度台上字第三五一五號、八十六年度台上字第三七四九
      號判決意旨參照。從而，被上訴人如有使第三人信以為其有以代理權授與他人
      之行為，而與該他人交易，即應使本人負授權人資任，並不須由本人表示代理
      權授與他人；本件證人即代書張潭墻業已結證證稱：「被上訴人之子鍾權毅持
      系爭土地所有權狀正本及身分證正本，以被上訴人名義委任辦理抵押權設定」
      等語，而系爭貸款不僅有被上訴人之授信申請書、個人資料表、土地抵押權設
      定契約書、土地他項權利移轉變更契約書、他項權利證明書等供上訴人銀行審
      核貸款之用；更有被上訴人之身分證正本、土地所有權狀正本、他項權利證明
      書正本、土地登記簿謄本，均為被上訴人所有，且被上訴人均不爭執前開文件
      之真正；再由土地專業代理人代被上訴人辦理抵押權設定事宜，主管登記機關
      業已完成抵押權設定登記，縱系爭借據上之簽名非被上訴人所親簽，則此等表
      見之事實，已足使上訴人信賴被上訴人授與代理權存在；則依此等表見之事實
      ，被上訴人仍應負授權人之責任。
  三、證據：除援用於原審所提之證據外，補提借據、被上訴人國民身分證、放款支
      付計算書、取款憑條、授信申請書、筆錄節本、個人資料表、抵押權設定契約
      書、他項權利變更契約書、他項權利證明書、客戶歷史交易明細查詢及明細表
      等（以上均為影本）為證。
乙、被上訴人方面：
  一、聲明：求為判決：駁回上訴。
  二、陳述：除與原判決記載相同者，予以引用外，補稱：
（一）上訴人主張適用表現代理，顯無理由，因：
    (1)本件上訴人於原審所提出借據、印鑑卡之簽章均係他人所偽冒，非被上訴人所
      為。
    (2)依上訴人之主張，係被上訴人本人所為，而非經他人以代理人名義所為。故上
      訴人之主張，除與事實不符外，亦與表現代理之法則即「他人以本人之代理人
      名義為法律行為」之要件不合；故無表現代理之適用甚明。
（二）證人曾憲群、李雲端之證詞不可採，因：
    (1)證人曾憲群、李雲端於承辦當時係上訴人之受僱人，且本件爭議乃被上訴人根
      本未曾至上訴人之斗六分行辦理貸款或接受對保，此情節復涉及其經辦職務有
      無過失之問題，與渠二人有利害關係，其證言難免偏頗；證人李雲端雖已離職
      ，但就未確實查明非丁○○洽辦，亦就當時承辦職務之故意、過失，有受上訴
      人追訴之危險，均難期渠等二人為真實之陳述。是以證人曾憲群仍為上訴人之
      受僱人，不必具結，乃為完全不實之證言；至證人李雲端已非受僱人，雖經具
      結，徵諸上開說明，亦難為真實之陳述；且在具結之情形下，亦已就是否記得
      係被上訴人去辦理，答稱不記得。
    (2)觀諸上訴人所提出之八十九年九月二十日借據、八十八年十二月二十四日印鑑
      卡，均已經憲兵學校鑑定非被上訴人簽名；則足證第一、二次借款均非被上訴
      人前往洽辦及簽名。則依上訴人主張係被上訴人曾前往洽辦、對保等情，自應
      由被上訴人本人在證人曾、李二人面前當場簽名方是，豈有由非本人簽名之理
      ？故上開借據、印鑑卡上「丁○○」三字既非被上訴人所簽，足證被上訴人於
      當日未曾前往簽立借據，證人所述不實甚明。
（三）上訴人主張「契約書之作成，本不由當事人本人自書為必要，其上簽名更得以
      蓋章代之」，顯無理由。因：
    (1)上訴人既主張消費借貸法律關係，必先證明兩造有借貸之合意，此已經被上訴
      人所否認。
    (2)依上訴人主張之事實係被上訴人確實前往親自簽名，惟此節已經鑑定有關八十
      九年九月二十日借據及八十八年十二月二十四日印鑑卡上借款人姓名均非被上
      訴人所簽，則上訴人主張有借貸合意之經過，已非事實；故本件借貸合意當不
      成立。
    (3)而事實只有一個，惟上訴人在主張係被上訴人簽名後，卻再主張「縱本人未親
      自簽名蓋章，但若其簽章不違本人意思或有表現代理之情事，消費借貸關係仍
      有效成立」云云；其前後主張已明顯相斥，上訴人實已自承非被上訴人與上訴
      人為借貸之合意。
（四）又上訴人主張「簽名可以蓋章代之」或「蓋章與簽名生同等之效力」云云，被
      上訴人否認之；因對印章之真正，被上訴人已否認之；且上開借據或印鑑卡上
      之簽名既非被上訴人所為，則其上印文顯非被上訴人所有印章之印文甚明。是
      該印章、印文係屬他人偽造。
（五）另  鈞院將前揭借據、存款印鑑卡及西螺鎮農會擔保放款借據、授信約定書等
      送請法務部調查局鑑定其上之「丁○○」筆跡是否為同一人書寫，嗣經法務部
      調查局鑑定結果亦認：「甲１類（即上訴人銀行借據）、乙類（上訴人銀行其
      他約定事項原本）簽名字跡均與丁類（即西螺鎮農會擔保放款借據、授信約定
      書等）簽名字跡筆劃特徵不同」，是此法務部調查局之鑑定結果亦認上訴人提
      出之借據、存款印鑑卡上之簽名並非由被上訴人所簽。可見本件上訴人所提出
      之借據、存款印鑑卡上之「鐘吉生」簽名，並非真正。則本件系爭貸款係由他
      人冒貸，並非由被上訴人為之，即屬明確無疑。
（六）上訴人提出之借據、存款印鑑卡上「丁○○」之印章、印文係屬偽造，因：
    (1)卷附西螺鎮戶政事務所印鑑登記證明申請書，係被上訴人親自簽名並蓋用之「
      丁○○」印文，另卷附西螺鎮農會申貸時之擔保放款借據、授信約定書上之「
      丁○○」印文，亦係被上訴人親自持印蓋用，經核亦與印鑑登記證明申請書上
      之印文相同；足見上開樣式之印文始為被上訴人持用之印文，並為真正。惟上
      訴人提出之借據、存款印鑑卡上之「丁○○」印文，其樣式與被上訴人印鑑登
      記證明申請書、西螺鎮農會之擔保放款借據、授信約定書上之「丁○○」印文
      均差異甚大，二者完全不同；可證上訴人提出之借據、存款印鑑卡上之「丁○
      ○」印文並非真正，係屬偽造，而與被上訴人無關。
    (2)上訴人提出之借據、存款印鑑卡上之「丁○○」簽名並非被上訴人所為，已如
      前述；則其上之印文顯非被上訴人所有印章之印文甚明，是該印章、印文係屬
      他人偽造無疑。據此，上訴人提出之借據、存款印鑑卡上之「鐘吉生」簽名及
      印文既均非真正，非由被上訴人所為；顯見被上訴人從未曾於上訴人之借據、
      存款印鑑卡上簽名、蓋印，則被上訴人與上訴人間並未成立系爭消費借貸契約
      ，實屬甚明。
（七）系爭貸款並非由被上訴人丁○○繳納本息，至鍾慧珍匯入上訴人銀行系爭帳戶
      之款項，亦非用作償還貸款本息之用。因：
    (1)依卷附上訴人銀行之「客戶歷史交易明細查詢」可知，上訴人銀行以「丁○○
      」名義開戶之帳戶，自八十八年十二月二十四日開戶以來，除以帳戶內之餘款
      繳納貸款本息外，匯款入該帳戶以繳納貸款本息之人，均為訴外人廖仁偉、廖
      文章等，從未有被上訴人匯款入該帳戶之紀錄；可見系爭貸款自放款以來，其
      本息之清償均與被上訴人無關，被上訴人就系爭貸款之始末，均不知情。
    (2)雖前開「客戶歷史交易明細查詢」上，除廖仁偉、廖文章之匯款紀錄外，曾有
      鍾惠珍於九十年一月二日匯款二萬二千元之紀錄，然就此一匯款之原由，鍾惠
      珍於九十二年七月十四日到庭證稱：「（問：為何有妳匯款資料？）他（鍾權
      毅）做生意，我幫他租屋，不到壹個月就不做了，房租押金退下來，二萬初頭
      ，我要幫他匯過去」等語。可見鍾惠珍係因替鍾權毅租屋，鍾權毅又退租，故
      鍾惠珍始將退租返還之押金二萬二千元匯入系爭帳戶，以返還予鍾權毅。是以
      鍾惠珍之匯款之目的並非為繳納系爭貸款之本息，即屬有據。
    (3)觀諸前開「客戶歷史交易明細查詢」可知，廖仁偉、廖文章之匯款均於扣繳貸
      款日之當日或前數日始將金額匯入，且俟渠等匯入後，均隨即由上訴人銀行扣
      繳貸款，此可由該查詢表列紀錄：八十九年十一月二十日廖文章匯款，隔日（
      二十一日）上訴人銀行扣繳貸款；八十九年十二月二十日廖文章匯款，二十二
      日上訴人扣繳貸款；九十年一月十九日廖文章匯款，二十日上訴人扣繳貸款；
      九十年二月二十一日廖文章匯款，二十三日上訴人扣繳貸款；三月二十二日廖
      文章匯款，同日上訴人扣繳貸款；九月二十六日廖文章匯款，十月五日上訴人
      扣繳貸款可稽。而鍾惠珍於九十年一月二日匯款二萬二千元，距上訴人前次扣
      繳貸款日即八十九年十二月二十二日，尚未及半個月；且鍾惠珍匯款後，又有
      廖文章於九十年一月十九日匯款入該帳戶，以供上訴人於隔日即二十日扣繳貸
      款；則鍾惠珍該筆匯款時間前後既均有廖文章之匯款，足證鍾惠珍之該筆匯款
      尚與本件系爭貸款之清償無關，實屬甚明。是以本件系爭貸款之繳納本息均由
      鍾權毅之朋友廖仁偉、廖文章等人繳付，而廖仁偉、廖文章又非與被上訴人熟
      識，則被上訴人就其名下竟遭人冒貸系爭貸款乙事毫無所悉，自屬當然。
（八）再擔保本件系爭貸款之抵押權設定，係鍾權毅未經被上訴人委任，私下持被上
      訴人之文件至代書張潭墻之事務所辦理，被上訴人毫不知情。故代書張潭墻於
        鈞院九十二年五月二十六日訊問時證稱：「（問：丁○○和鍾權毅二個人一
      起來事務所？）丁○○沒有來，鍾權毅有來」、「（問：二次都是鍾權毅自己
      到的嗎？）是的」、「（問：你有無打電話問他父親有無要辦理？）沒有」、
      「（問：本件當初有無拿到丁○○簽名的委託書？）沒有」等語。據上可見，
      本件系爭貸款之抵押權設定，係由被上訴人之子鍾權毅於未告知被上訴人之下
      ，私下持被上訴人之文件至代書張潭墻之事務所辦理，且代書張潭墻於沒有被
      上訴人之委任書，亦未以電話向被上訴人本人確認之情形下，逕自憑鍾權毅所
      持之文件即予以辦理；則被上訴人就此一過程難以知悉，自屬當然。從而被上
      訴人對此既完全不知情，自亦足證被上訴人就本件系爭貸款如何辦理乙事，完
      全無涉，自無與上訴人成立消費借貸契約之餘地。
（九）上訴人之催收人員乙○○雖有於九十年十二月十二日至被上訴人家中催收系爭
      貸款，但乙○○竟僅單獨與鍾權毅商談此事，完全未告知被上訴人丁○○此行
      之催繳目的；可見系爭貸款係由鍾權毅私自向上訴人辦理，並一直試圖隱暪被
      上訴人。且：
    (1)被上訴人之女鍾煜於九十二年七月十四日　鈞院審理時已到庭證稱：「（問：
      九十年十二月十二日回到家中，有無在現場，為何會在現場？）那天我們家中
      撿骨，長輩要大家回來聚餐，我剛好也有回家」、「（問：那天乙○○到丁○
      ○家中找何人？當天有無向丁○○說到催繳貸款事情？）‧‧後來有看到乙○
      ○先生他是我小學同學，‧‧說要來找我弟弟鍾權毅，當時有看到我弟弟神色
      慌張，我過去瞭解一下，還問有何事情，他說沒事」、「（問：當天乙○○有
      無向丁○○說過催繳及說貸款事項？）都沒有」等語。復稽以上訴人之催收人
      員於同日當庭亦陳稱：「催繳利息第一次我們用函催，第二次打電話結果是空
      號，我就找鍾權毅，找到人後就付清三個月貸款，三個月付完後又沒有繳，我
      就去丁○○家中要瞭解，結果碰到證人（鍾煜）」。據此可知，本件乙○○本
      應向被上訴人催繳貸款，惟乙○○竟直接找鍾權毅催繳貸款，而未向被上訴人
      當面商談；可見乙○○已知本件係鍾權毅私自向上訴人辦理貸款，而與被上訴
      人無關，故乙○○始逕向鍾權毅催繳貸款之清償。且九十年十二月十二日當天
      被上訴人家中家族聚餐，鍾煜身為晚輩亦返家聚餐，則被上訴人身為家族長輩
      、主人，自均留在家中招待返家之親人；故乙○○既要催繳貸款，自可直接向
      被上訴人說明，然乙○○竟逕與鍾權毅商談，並於鍾煜詢問時，尚告以「沒事
      」；可見乙○○當時雖係催繳貸款，惟尚替鍾權毅隱暪系爭貸款存在之事實。
    (2)證人乙○○於九十二年七月十四日　鈞院訊問時雖陳稱：「（問：去的時候丁
      ○○有無在家？）沒有」，然當日被上訴人家中家族聚餐，親戚、晚輩均至被
      上訴人家中，被上訴人豈有不在家之道理；故乙○○所陳不可採信，即已明顯
      。按鍾權毅私自以被上訴人名義向上訴人申辦貸款以來，始終均未告知被上訴
      人，迨至九十年十二月十二日繳不出本息，而由乙○○向鍾權毅催繳時，鍾權
      毅仍試圖隱暪系爭貸款存在之事實；足見本件系爭貸款並非被上訴人所簽立，
      而係由鍾權毅冒貸乙事，確屬無疑。
（十）末者，民法第一百六十九條規定：「由自己之行為表示以代理權授與他人，或
      知他人表示為其代理人而不為反對之表示者，對於第三人應負授權人之責任」
      ；據此可知，民法上之表見代理，必以有一表見代理人，並以本人之名義為法
      律行為者，始足當之。是若該為法律行為之人並非以代理人之身分，而係以本
      人之身份為法律行為時，即應屬偽造，而非表見代理。本件上訴人主張系爭貸
      款係由被上訴人所為，而非由任何代理人代理為之，是依上訴人之主張，本件
      完全無涉任何代理行為，實屬明顯。據此，不僅上訴人所述與事實不符，且所
      主張之事實亦與前揭表見代理之要件不符。
  三、證據：除援用於原審所提之證據外，並聲請訊問證人鍾煜、鍾白紫，及向公路
      警察局第四警察隊調閱牌照ＲＵ─三三九六號自小客車之相關報案紀錄與尋獲
      紀錄。
丙、本院依職權向雲林縣斗六地政事務所調取系爭土地辦理本件系爭貸款之最高限額
    抵押權設定及變更登記之資料；另向雲林縣西螺鎮農會調取被上訴人向該農會借
    貸時所出具之借據、授信約定書、抵押權設定契約書及放款分戶卡等文書。
      理      由
一、按當事人僅是名稱之變更，權利義務關係並未變動，不影響其當事人主體之地位
    ；本件上訴人即原告之原名稱為「台灣土地銀行」，嗣自九十二年七月一日起，
    奉主管機關財政部核定變更為「台灣土地銀行股份有限公司」，有台灣土地銀行
    股份有限公司設立登記表、銀行營業執照及營利事業登記證影本各一份在卷可參
    （本院卷第一六一至一六六頁）；乃屬同一主體，僅係名稱之變更，揆諸前揭說
    明，自不影響其當事人主體之地位。次按當事人喪失訴訟能力或法定代理人死亡
    或其代理權消滅者，訴訟程序在有法定代理人或取得訴訟能力之本人，承受其訴
    訟以前當然停止；惟有訴訟代理人者不適用之；另承受訴訟人，於得為承受時，
    應即為承受之聲明；民事訴訟法第一百七十條、第一百七十三條及第一百七十五
    條第一項分別定有明文參照定。本件上訴人即原告台灣土地銀行股份有限公司原
    法定代理人林彭郎已卸任，而由甲○○於九十二年五月十二日繼任；並由上訴人
    具狀聲明承受訴訟，有其所提出之聲明承受訴訟狀、財政部函與財政部令影本各
    一份在卷可參（本院卷第一二八、至一三二至一三三頁），經核與前開規定相符
    ，應准其承受訴訟；合先敘明。
二、本件上訴人起訴主張：緣被上訴人於八十八年十二月六日委託代書張潭墻向上訴
    人臺灣土地銀行在雲林縣所設之斗六分行申請貸款，並於八十八年十二月十八日
    以坐落雲林縣莿桐鄉○○○段第一一二八號土地（以下簡稱系爭土地），為上訴
    人設定二百四十萬元之最高限額抵押權後，上訴人即於八十八年十二月二十四日
    ，將二百萬元撥入被上訴人在上訴人銀行所設立之第000000000號帳戶
    內。嗣被上訴人復於八十九年八月二十一日以借新還舊之方式，向上訴人申請借
    貸本件之二百五十萬元，並於八十九年九月六日向地政機關辦理變更前開抵押權
    擔保之金額為三百萬元；上訴人遂於八十九年九月二十日與上訴人簽立借據，雙
    方約定分八十四期清償完畢，至利息及違約金則按訴之聲明所述之方式計算之，
    如有一期不依限清償，則視為全部到期。故上訴人隨即於同日撥款轉還前次貸款
    本息共計二百零一萬二千九百四十五元後，將所餘之四十八萬七千五十五元存入
    上訴人上開帳戶；惟被上訴人竟自九十年八月二十日起即未依限清償，期間迭經
    上訴人催討均未償還，依雙方授信約定書之約定，借款期限視為全部到期；爰本
    於消費借貸法律關係之借款返還請求權，求為判命被上訴人應給付上訴人二百五
    十萬元，及自九十年六月二十二日起至清償日止，按月給付依機動利率計算之利
    息；並自九十年八月二十一日起至清償日止，逾期在六個月以內按上開利率百分
    之十，逾期在六個月以上按上開利率百分之二十計算違約金之判決等語。
三、被上訴人則以：上訴人主張適用表現代理，顯無理由，因上訴人於原審所提出借
    據、印鑑卡之簽章均係他人所偽冒，非被上訴人所為；且依上訴人之主張，係被
    上訴人本人所為，而非經他人以代理人名義所為，故上訴人之主張，除與事實不
    符外，亦與表現代理之法則即「他人以本人之代理人名義為法律行為」之要件不
    合，當無表現代理之適用。又證人曾憲群、李雲端於承辦當時係上訴人之受僱人
    ，且本件爭議乃被上訴人根本未曾至上訴人之斗六分行辦理貸款或接受對保，此
    情節復涉及其經辦職務有無過失之問題，與渠二人有利害關係，其證言難免偏頗
    ；且上訴人既主張係被上訴人曾前往洽辦、對保，依理自應由被上訴人本人在證
    人曾、李二人面前當場簽名方是，豈有由非本人簽名之理？另事實應僅有一個，
    惟上訴人在主張係被上訴人簽名後，卻再主張「縱本人未親自簽名蓋章，但若其
    簽章不違本人意思或有表現代理之情事，消費借貸關係仍有效成立」云云；其前
    後主張已明顯相斥，上訴人實已自承非被上訴人與上訴人為借貸之合意。再法務
    部調查局之鑑定結果亦認上訴人提出之借據、存款印鑑卡上之簽名並非由被上訴
    人所簽；可見上訴人所提出之借據、存款印鑑卡上之「鐘吉生」簽名，並非真正
    ；則本件系爭貸款係由他人冒貸，並非由被上訴人為之，即屬明確。至於系爭貸
    款並非由被上訴人丁○○繳納本息，而鍾慧珍匯入上訴人銀行系爭帳戶之款項，
    亦非用作償還貸款本息之用；亦即系爭貸款之繳納本息均由鍾權毅之朋友廖仁偉
    、廖文章等人繳付，否則上訴人之催收人員乙○○於九十年十二月十二日至被上
    訴人家中催收系爭貸款，為何僅單獨與鍾權毅商談此事，完全未告知被上訴人丁
    ○○此行之催繳目的；可見系爭貸款係由鍾權毅私自向上訴人辦理，並一直試圖
    隱暪被上訴人等語，資為抗辯。
四、按稱消費借貸者，謂當事人一方移轉金錢或其他代替物之所有權於他方，而約定
    他方以種類、品質、數量相同之物返還之契約；民法第四百七十四條第一項定有
    明文。而民法四百七十五條有關「消費借貸，因金錢或其他代替物之交付，而生
    效力」之規定，已於八十九年四月二十六日修正時，以該條易使人誤會金錢或其
    他代替物之交付為消費借貸契約之生效要件而予以刪除；換言之，消費借貸契約
    固為要物契約，除當事人之合意外，更須交付金錢或其他代替物，以移轉所有權
    於他方，始能成立；次按當事人主張有金錢借貸關係存在，須就其發生所須具備
    之特別要件即金錢之交付與借貸意思表示相互一致負舉證責任。而交付金錢之原
    因多端，或為買賣，或為贈與，或因其他之法律關係而為交付，非謂一有金錢之
    交付，即得推論授受金錢之雙方即屬消費借貸關係；若僅證明有金錢之交付，未
    證明借貸意思表示互相一致者，尚不能認有金錢借貸關係存在（最高法院九十二
    年度台上字第五五七號判決參照）。又按由自己之行為表示以代理權授與他人，
    或知他人表示為其代理人而不為反對之表示者，對於第三人應負授權人之責任；
    民法第一百六十九條固定有明文。惟民法第一百六十九條關於由自己之行為表示
    以代理權授與他人者，對於第三人應負授權人之責任之規定，原以本人有使第三
    人信為以代理權授與他人之行為，為保護代理交易之安全起見，有使本人負相當
    責任之必要而設；故本人就他人以其名義與第三人所為之代理行為，應負授權人
    之責任者，須以他人所為之代理行為，係在其曾經表示授與他人代理權之範圍內
    為其前提要件。再者，表見代理云者，即代理人雖無代理權而因有可信其有代理
    權之正當理由，遂由法律課以授權人責任之謂，而代理僅限於意思表示範圍以內
    ，不得為意思表示以外之行為，故不法行為及事實行為不僅不得成立代理，且亦
    不得成立表見代理（最高法院四十年度台上字第一二八一號、五十五年度台上字
    第一○五四號判例參照）。復按當事人主張有利於己之事實者，就其事實有舉證
    之責任；民事訴訟法第二百七十七條定有明文。至主張常態事實者，就其事實無
    庸舉證，主張變態事者，應就變態事實負舉證義務，此為舉證責任分擔原則。再
    者，民事訴訟如係由原告（即上訴人）主張權利者，應先由原告負舉證之責，若
    原告先不能舉證，以證實自己主張之事實為真實，則被告（即被上訴人）就其抗
    辯事實即令不能舉證，或其所舉證據尚有疵累，亦應駁回原告之請求。又原告（
    即上訴人）對於自己主張之事實（即起訴事實）已盡證明之責後，被告（即被上
    訴人）對其主張，如抗辯其不實，並提出新事實而為反對之主張者，則原告對其
    反對之主張，亦應負證明之責；而原告於抗辯事實若無確實證明方法或僅以空言
    爭執者，當然認定其抗辯事實之非真正，而應為原告不利益之裁判；另主張法律
    關係存在之當事人，僅須就該法律關係發生所須具備之特別要件，負舉證之責任
    ，至於他造主張有利於己之事實，應由他造舉證證明（最高法院十七年度上字第
    九一七號、十八年上字第二八五五號、四十七年度台上字第一五六八號判例及同
    院七十二年台上字第一○三六號、七十四年度台上字第二一四三號判決意旨參照
    ）。
五、查上訴人主張系爭土地為被上訴人所有，於八十八年十二月六日曾由代書張潭墻
    向上訴人在雲林縣所設之斗六分行申請貸款，並於八十八年十二月十八日向地政
    機關辦理設定擔保金額二百四十萬元之最高限額抵押權予上訴人，向上訴人借款
    二百萬元；嗣於八十九年九月六日再由代書張潭墻向地政機關辦理該最高限額抵
    押權設定金額之變更為三百萬元後，以「借新還舊」方式向上訴人借款二百五十
    萬元，上訴人隨即於同日撥款轉還前次貸款本息共計二百零一萬二千九百四十五
    元後，將所餘之四十八萬七千五十五元存入以被上訴人名義在上訴人銀行所設立
    之第000000000號帳戶內之事實，已據上訴人於原審及本院審理時陳述
    在卷，並有其所提出之借據、授信約定書、上訴人銀行第000000000號
    帳戶往來明細表、授信申請書、抵押權設定契約書、他項權利變更契約書各一份
    、放款支付計算書共二份及取款憑條共五張（以上均為影本）在卷可參（原審促
    字卷第七頁，原審訴字卷第六七至八十頁，），且為被上訴人所不爭執，固屬真
    實。
六、惟上訴人另主張被上訴人係委託代書張潭墻向上訴人在雲林縣所設之斗六分行申
    請貸款，並於八十八年十二月十八日以其所有之系爭土地，為上訴人設定二百四
    十萬元之最高限額抵押權後，上訴人即於八十八年十二月二十四日，將二百萬元
    撥入被上訴人在上訴人銀行所設立之第000000000號帳戶內；嗣被上訴
    人復於八十九年八月二十一日以「借新還舊」之方式，向上訴人申請借貸二百五
    十萬元，並於八十九年九月六日仍委託代書張潭墻向地政機關辦理變更前開抵押
    權擔保之金額為三百萬元；上訴人遂於八十九年九月二十日與上訴人簽立借據，
    雙方約定分八十四期清償完畢，至利息及違約金則按訴之聲明所述之方式計算之
    ，如有一期不依限清償，則視為全部到期；嗣上訴人即於同日撥款轉還前次貸款
    本息共計二百零一萬二千九百四十五元後，將所餘之四十八萬七千五十五元存入
    上訴人上開帳戶；惟被上訴人竟自九十年八月二十日起即未依限清償，期間迭經
    上訴人催討均未償還，依雙方授信約定書之約定，借款期限視為全部到期等語，
    固亦據上訴人於原審及本院審理時陳述在卷，並有其所提出之前揭借據、授信約
    定書、上訴人銀行第000000000號帳戶往來明細表、授信申請書、抵押
    權設定契約書、他項權利變更契約書各一份放款支付計算書共二份、取款憑條共
    五張及利息收入表、存款印鑑卡各一份、身分證請領記錄共二份（以上均為影本
    ）為證（原審訴字卷第二五、八一至八二頁）；惟此則為被上訴人所堅決否認，
    並為前揭情詞之抗辯；從而本件應予審究者厥為：(一)兩造間是否確已成立生效系
    爭消費借貸之契約關係。(二)被上訴人之子即訴外人鍾權毅委託代書張潭墻辦理系
    爭最高限額抵押權設定及變更事宜，是否得被上訴人授予代理權；如無授權，則
    被上訴人是否需負表見代理之授權人責任。經查：
（一）原審依被上訴人之聲請，將上訴人所提出之系爭借據、存款印鑑卡及被上訴人
      另於八十八年六月十五日在雲林縣西螺鎮農會貸款而為其所不爭執之授信約定
      書、西螺戶政事務所印鑑登記證明申請書上之簽名，囑由憲兵學校鑑定是否相
      符時，已經憲兵學校以筆跡特徵分析比對法予以鑑定後函覆稱：「本件借據及
      存款印鑑卡上之簽名，字跡字體碩大，結構雜亂無章，筆劃軟弱無力，運筆遲
      緩，各字呈大小不一之情形；西螺鎮農會授信約定書、印鑑登記證明申請書及
      被上訴人當庭簽名之筆跡則字體碩大，結構平庸略顯方正，筆劃剛直，運筆迅
      速，各字大小相當，任二橫筆多呈「Ｚ」字狀筆路結構。另就組織結構觀之，
      如『鍾』字之『金』部，甲、乙（即上訴人所提出之系爭借據、存款印鑑卡）
      之筆跡均有明顯高於『重』部之情形，丙、丁、戊（即雲林縣西螺鎮農會授信
      約定書、西螺戶政事務所印鑑登記證明申請書及被上訴人當庭之簽名）則均無
      此寫法；又如『吉』」字之『士』」部，甲、乙件明顯與『口』部分離開，丙
      、丁、戊件則均與『口』部相近；再如『生』字下二橫筆，丙、丁、戊件均連
      筆寫成「Ｚ」字狀筆路結構，甲、乙件則分『二橫筆』筆劃書寫。甲、乙件字
      跡之特徵與丙、丁、戊件均不同」等語；並於鑑定結果謂：「臺灣土地銀行印
      鑑卡上『開戶人簽名』欄內『丁○○』之簽名筆跡、臺灣土地銀行借據上『丁
      ○○』之簽名筆跡與西螺鎮農會授信約定書上『丁○○』之簽名筆跡、西螺鎮
      戶政事務所印鑑登記證明申請書上『丁○○』之簽名筆跡、丁○○當庭簽名筆
      跡間，書寫之個性、慣性、特徵、筆劃關連及組織方式均有不同」等情，有憲
      兵學校九十一年九月五日（九一）執正字第五一八○號函一紙及內附之文書檢
      驗鑑定書一份附卷可參（原審卷第九一至九八頁）。另於本院審理時依職權將
      前揭臺灣土地銀行借據、存款印鑑卡、其他約定事項、取款憑條及西螺鎮農會
      之擔保放款借據、授信約定書、抵押權設定契約書、丁○○當庭書寫筆跡等，
      囑送法務部調查局鑑定該等文書其上之「丁○○」筆跡是否為同一人書寫時，
      已經法務部調查局鑑定結果函覆稱：「一甲１類（即上訴人銀行借據）簽名字
      跡與丙類（即上訴人存款印鑑卡）簽名字跡筆劃特徵不同。二甲１類（即上訴
      人銀行借據）、乙類（上訴人銀行其他約定事項原本）簽名字跡均與丁類（即
      西螺鎮農會擔保放款借據、授信約定書、抵押權設定契約書及上訴人銀行取款
      憑條）簽名字跡筆劃特徵不同」等語；有法務部調查局九十二年十月二十一日
      調科貳字第○九二○○三七二九九○號鑑定通知書一份在卷可參（本院卷第二
      ○八頁）；綜上憲兵學校及法務部調查局之鑑定結果，顯然上訴人所提出之借
      據、存款印鑑卡、其他約定事項上之「鐘吉生」之簽名並非由被上訴人所書具
      ，應無疑義。因之，被上訴人辯稱：系爭借據、存款印鑑卡上「丁○○」簽名
      並非其之筆跡，亦即非其親自所書具等語，尚非虛妄，應堪採信。
（二）上訴人所屬之員工即證人李雲端、曾憲群於原審或本院準備程序時雖分別證述
      ：「第一次放款時，是我（即李雲端）辦理的」、「這件事已經很久，我已經
      不記得，‧‧我每次辦理放款步驟，借款人需拿他項權契約書、謄本、身分證
      正本、設定印章，然後我核對本人後，才會請借款人親自簽名‧‧」（原審訴
      字卷第一二七頁），「是的（指八十八年十二月十八日借款二百萬是否其對保
      ）」、「對保一定要本人到場，請他拿身分證證明身分核對無誤，再簽名蓋章
      」、「於借據上面蓋章，存款印鑑卡是另外一位，也規定要本人簽章」、「我
      不認識本人，但是要以身分證核對本人無誤」（本院卷第一二三頁）；「這是
      一展貸案件，‧‧是庭上被告鐘吉生本人去展貸的，展貸書上名字是鐘吉生簽
      的沒有錯，至於鐘吉生是誰陪他到現場我（即曾憲群）就不知道」（原審訴字
      卷第一二六頁），「是的（指八十九年八月二十一日借款是否其對保），這次
      是借新還舊，是他本人有到場沒錯」（本院卷第一二四頁）等語在卷；惟姑不
      論此已因證人李雲端就是否記得係被上訴人前去辦理借款對保乙事，已答稱不
      記得，或未確切證及乃被上訴人前去辦理借款對保，致有可議；且證人曾憲群
      、李雲端承辦系爭借貸當時係上訴人之受僱人，而本件爭議乃被上訴人有無至
      上訴人所設斗六分行辦理貸款或接受對保，此情節涉及渠等所經辦職務有無過
      失之問題，亦即與其二人有利害關係，衡情其為免遭受懲處所為之證言難免偏
      頗，甚至難期為真實之陳述。況上訴人所提出之八十九年九月二十日借據、八
      十八年十二月二十四日存款印鑑卡，均已經憲兵學校及法務部調查局鑑定結果
      認為並非被上訴人之簽名筆跡，已如前述；可見第一、二次之借款均非被上訴
      人前往洽辦及簽名，應堪認定。否則依上訴人主張若確係被上訴人曾前往洽辦
      、對保等情，則衡諸常情自應由被上訴人本人當場簽名方是，豈有發生竟非被
      上訴人之簽名筆跡之理？而此則益徵證人李雲端、曾憲群之前揭證述顯與事理
      有違，自尚不能採為有利於上訴人之認定。
（三）上訴人雖主張系爭貸款之繳息金額雖來自廖仁偉、廖文章之匯款，且渠等二人
      係鍾權毅之朋友；惟被上訴人既委由其子鍾權毅辦理系爭借款，則資金之運用
      及借款本息之繳納，自亦由其子全權處理，且均由被上訴人之存款帳戶扣繳，
      自不得以資金來源論斷消費借貸契約之是否成立云云，並堤出「客戶歷史交易
      明細查詢」影本三張為證（本院卷第八○至八二頁）；惟經本院核閱前揭「客
      戶歷史交易明細查詢」內容以觀，在上訴人銀行以「丁○○」名義開設之帳戶
      ，自八十八年十二月二十四日開戶以來，除以帳戶內之餘款繳納貸款本息外，
      以匯款入該帳戶方式繳納貸款本息者，均為訴外人廖仁偉或廖文章，從未有被
      上訴人匯款入該帳戶之紀錄。至該「客戶歷史交易明細查詢」上，雖曾有訴外
      人鍾惠珍（即被上訴人之姪女）於九十年一月二日匯款二萬二千元之紀錄，惟
      鍾惠珍於本院準備程序已證稱：「他（指鍾權毅）做生意，我幫他租屋，不到
      一個月就不做了，房租押金退下來，二萬初頭，我要幫他匯過去（指為何有其
      匯款資料）」等語在卷（本院卷第一四九頁）；再參諸前開「客戶歷史交易明
      細查詢」可知，訴外人廖仁偉、廖文章之匯款均於扣繳貸款日之當日或前數日
      始將應繳金額匯入，且俟渠等匯入後，隨即由上訴人銀行扣繳貸款，此可由該
      查詢表列紀錄：八十九年十一月二十日廖文章匯款，隔日（二十一日）上訴人
      銀行扣繳貸款；八十九年十二月二十日廖文章匯款，二十二日上訴人扣繳貸款
      ；九十年一月十九日廖文章匯款，二十日上訴人扣繳貸款；九十年二月二十一
      日廖文章匯款，二十三日上訴人扣繳貸款；三月二十二日廖文章匯款，同日上
      訴人扣繳貸款；九月二十六日廖文章匯款，十月五日上訴人扣繳貸款可參。而
      鍾惠珍於九十年一月二日匯款二萬二千元，距上訴人前次扣繳貸款日即八十九
      年十二月二十二日，尚未及半個月；且鍾惠珍匯款後，廖文章又於九十年一月
      十九日匯款入該帳戶，以供上訴人於隔日即二十日扣繳系爭貸款之本息以察；
      足證鍾惠珍之該筆匯款尚與本件系爭貸款之清償無關。此外，上訴人又無法提
      出其他確切之證據足資證明系爭貸款自放款以來，其本息之清償均由被上訴人
      為之或與其有關，自尚不能徒憑前揭「客戶歷史交易明細查詢」之匯款情事即
      遽採為兩造間確有成立消費借貸契約之論據。
（四）另為擔保本件系爭貸款之最高限額抵押權設定（包括第一次借款所二百萬元設
      定擔保金額二百四十萬元，及以「借新還舊」方式向上訴人借款二百五十萬元
      而向地政機關辦理該最高限額抵押權設定金額之變更為三百萬元），係訴外人
      鍾權毅未經被上訴人出具委任書之情況下，持被上訴人所有之土地權狀、國民
      身分證等文件至代書張潭墻之事務所，委託代書張潭墻辦理之事實，則據被上
      訴人於原審及本院審理時陳述在卷，而證人即代書張潭墻於本院準備程序時已
      證稱：「丁○○沒有來，鍾權毅有來」、「是的（指二次辦理是否都是鍾權毅
      自己到場）」、「沒有（指有無打電話問他父親是否無要辦理」、「沒有（指
      本件當初有無拿出丁○○簽名的委託書」、「押權設定契約書是我事務所小姐
      寫的」等語無訛在卷（本院卷第八六至八九頁）；可見本件系爭貸款之抵押權
      設定及變更登記，係由被上訴人之子鍾權毅於未告知被上訴人之情形下，擅自
      持被上訴人之前揭文件至代書張潭墻之事務所辦理，且代書張潭墻在無被上訴
      人之委任書，亦未以電話向被上訴人本人確認之情形下，逕自憑鍾權毅所持之
      文件即予以辦理者，應堪認定。則被上訴人辯稱：其完全不知有系爭貸款之抵
      押權設設定及變更登記等語，當非虛妄，而堪採信。此外，上訴人又未能提出
      其他確切之證據足資證明兩造間就本件消費借貸契約已達意思表示合致之情況
      ，或供本院調查以實其說，自尚難徒憑無法查與事實相符之系爭貸款抵押權設
      定及變更登記乙節，即採為兩造間有成立生效本件消費借貸契約之認定。
（五）至於上訴人所提出系爭借據上「丁○○」之印鑑（文）與存款帳戶印鑑卡上印
      文雖相符，惟被上訴人堅決否認為其所蓋用，且表示並無此印章；另經本院核
      閱卷附之西螺鎮戶政事務所之印鑑登記證明申請書上，由被上訴人親自簽名並
      蓋用之「丁○○」印文（見原審訴字卷第四七、五四頁，本院卷第一○六至一
      ○九頁），與被上訴人向雲林縣西螺鎮農會申貸時，由其親自持印蓋用之擔保
      放款借據、授信約定書上顯現之「丁○○」印文竟相同（見本院卷附之證物袋
      ）；至上訴人提出之借據、存款印鑑卡上之「丁○○」印文，不論字體樣式或
      印章大小均與被上訴人之前揭印鑑登記證明申請書、西螺鎮農會之擔保放款借
      據、授信約定書上之「丁○○」印文，有極大之差異，甚至完全不同；足證上
      訴人提出之借據、存款印鑑卡上之「丁○○」印文並非被上訴人所有印章所蓋
      用者，應無疑義。而上訴人所提出之借據、存款印鑑卡上之「丁○○」簽名並
      非被上訴人所書具，已如前述；據此，自尚難僅憑系爭借據上「丁○○」之印
      鑑（文）與存款帳戶印鑑卡上印文相符之事實，即採為兩造間確有成立本件消
      費借貸契約之論據。而此則益徵被上訴人辯稱：其未為本件借款行為，其簽名
      、印章、身分證件及土地所有權狀可能遭子盜用，而先後開立存款帳戶並向上
      訴人借貸等語，並非全然無據。
（六）再上訴人雖又主張契約書之作成，本不由當事人本人自書為必要，其上簽名更
      得以蓋章代之云云；惟按上訴人既主張兩造間有消費借貸法律關係，自應九此
      證明兩造有借貸之意思表示之合意，然此已為被上訴人所堅決否認；而上訴人
      起訴時係主張被上訴人確實有前往銀行辦理對保並親自簽名，惟此已經前揭鑑
      定機關鑑定認八十九年九月二十日之借據及八十八年十二月二十四日印鑑卡上
      借款人姓名均非被上訴人之筆跡，亦如前述；則上訴人主張兩造間有借貸合意
      之經過，已非事實；況衡諸常理，事實應僅有一則，而上訴人在主張係被上訴
      人所親自簽名後，卻再主張「縱本人未親自簽名蓋章，但若其簽章不違本人意
      思或有表現代理之情事，消費借貸關係仍有效成立」云云；竟對於己稱親歷事
      實之陳述互不一致，且相矛盾；自不足採。
（七）末者，上訴人雖再主張辦理抵押權設定及變更之證件均為被上訴人所有，且被
      上訴人均不爭執文件之真正；再由土地專業代理人代被上訴人辦理抵押權設定
      事宜，並由主管登記機關完成抵押權設定登記，縱系爭借據上之簽名非被上訴
      人所親簽，則此等表見之事實，已足使上訴人信賴被上訴人授與代理權存在；
      則依此等表見之事實，被上訴人仍應負授權人之責任云云；惟按姑不論此已為
      被上訴人所堅決否認，且因與本院所認定之前揭事實不符，致不足採。另按由
      自己之行為表示以代理權授與他人，或知他人表示為其代理人而不為反對之表
      示者，對於第三人應負授權人之責任；民法第一百六十九條固定有明文。惟究
      其文義解釋，民法上所謂「表見代理」，必以有一表見代理人，並以本人之名
      義為法律行為者，始足當之；是若該為法律行為之人並非以代理人之身分，而
      係以本人之身分為法律行為時，即非屬表見代理。本件上訴人係主張系爭貸款
      乃由被上訴人所為，而非由任何代理人代理為之，是依上訴人之主張，本件借
      款完全未涉任何代理行為，實屬明顯。可見上訴人所述及主張之事實尚與「表
      見代理」之要件不符。況證人即被上訴人之女鍾煜於本院準備程序時已證稱：
      「那天我們家中撿骨，長輩要大家回來聚餐，我剛好也有回家」、「‧‧後來
      有看到乙○○先生，他是我小學同學，‧‧說要來找我弟弟鍾權毅，當時有看
      到我弟弟神色慌張，我過去瞭解一下，還問有何事情，他說沒事（指那天乙○
      ○到丁○○家中找何人？當天有無向丁○○說到催繳貸款事情？）」、「都沒
      有（指當天乙○○有無向丁○○說過催繳與提及貸款事項？）都沒有」等語在
      卷（本院卷第一五一頁）；而上訴人之催收人員乙○○亦陳稱：「催繳利息第
      一次我們用函催，第二次打電話結果是空號，我就找鍾權毅，找到人後就付清
      三個月貸款，三個月付完後又沒有繳，我就去丁○○家中要瞭解，結果碰到證
      人（鍾煜）」等情（本院卷第一五四頁）；顯然本件系爭借貸係鍾權毅私自向
      上訴人所辦理者，而與被上訴人無關，殆無疑義；否則乙○○豈會直接找鍾權
      毅催繳貸款，而未向被上訴人當面商談借款清償事宜之理？而此益徵上訴人主
      張「表見代理」之不足採。此外，上訴人又未能提出其他確切之證據足資證明
      兩造間就本件消費借貸契約，被上訴人有「實際上雖未授與代理權，而僅表示
      已對行為人授與代理權之意（即觀念通知）」或「本人知有他人表示為其代理
      人而不為反對之表示」之情況；自仍不能採為有利於上訴人之認定。
七、綜上所述，本件上訴人主張，緣被上訴人於八十八年十二月六日委託代書張潭墻
    向上訴人臺灣土地銀行在雲林縣所設之斗六分行申請貸款，並於八十八年十二月
    十八日以系爭土地為上訴人設定二百四十萬元之最高限額抵押權後，上訴人即於
    八十八年十二月二十四日，將二百萬元撥入被上訴人在上訴人銀行所設立之第0
    00000000號帳戶內。嗣被上訴人復於八十九年八月二十一日以借新還舊
    之方式，向上訴人申請借貸本件之二百五十萬元，並於八十九年九月六日向地政
    機關辦理變更前開抵押權擔保之金額為三百萬元；上訴人遂於八十九年九月二十
    日與上訴人簽立借據，雙方約定分八十四期清償完畢，至利息及違約金則按訴之
    聲明所述之方式計算之，如有一期不依限清償，則視為全部到期。故上訴人隨即
    於同日撥款轉還前次貸款本息共計二百零一萬二千九百四十五元後，將所餘之四
    十八萬七千五十五元存入上訴人上開帳戶；惟被上訴人竟自九十年八月二十日起
    即未依限清償，期間迭經上訴人催討均未償還，依雙方授信約定書之約定，借款
    期限視為全部到期；爰本於消費借貸法律關係之借款返還請求權，請求判決被上
    訴人應給付上訴人二百五十萬元，及自九十年六月二十二日起至清償日止，按月
    給付依機動利率計算之利息；並自九十年八月二十一日起至清償日止，逾期在六
    個月以內按上開利率百分之十，逾期在六個月以上按上開利率百分之二十計算之
    違約金；為無理由，不應准許。原審為上訴人敗訴之判決，經核並無不合。上訴
    人上訴意旨指摘原判決不當，求予廢棄改判如上訴聲明之所示，為無理由，應予
    駁回。
八、又本件待證事實已臻明瞭，兩造其餘攻擊防禦方法及舉證，對判決之結果已不生
    影響，爰不一一詳為審酌，併此敘明。
九、據上論結，本件上訴為無理由，依民事訴訟法第四百四十九條第一項及第七十八
    條，判決如主文。
中　　　華　　　民　　　國　　九十三　　年　　    一　　 月　　  六　　 日
　　　　　　　　　　　　　　　　　　臺灣高等法院臺南分院民事第一庭
~B1審判長法官　王　　惠　　一
~B2　　　法官　蘇　　清　　恭
~B3　　　法官　張　　世　　展
右為正本係照原本作成。
如對本判決上訴，須於判決送達後廿日內向本院提出上訴狀，未表明上訴理由者，應
於上訴後廿日內，向本院提出理由書。
中　　　華　　　民　　　國　　九十三　　年　　    一　　 月　　  七　　 日
                                        法院書記官　廖　　英　　琇
